臺灣臺中地方法院民事判決　94年度訴字第1957號
原　　　告　台中商業銀行股份有限公司
法定代理人　丁○○
訴訟代理人　陳昭全律師
被　　　告　乙○○
　　　　　　甲○○○
共同訴訟代
理人　　　　熊梓檳律師
　　　　　　林堡欽律師
當事人間塗銷所有權移轉登記等事件，本院於94年10月31日言詞
辯論終結，判決如下：
    主      文
確認被告乙○○與被告甲○○○間，就坐落如附表所示土地，於
民國80年4月30日所為之買賣關係不存在。
被告乙○○應將如附表所示土地，於民國86年3月11日以買賣為
原因所為之所有權移轉登記（收件字號豐登字第108683號）予以
塗銷。
訴訟費用由被告負擔。
    事      實
一、原告起訴主張：
  (一)先位之訴部分：
    (1)被告甲○○○分別於民國（下同）79年4月24日、79年12
      月24日、79年6月30日、79年6月30日、77年9月7日，擔任
      訴外人丰妮織造股份有限公司（下稱丰妮公司）向原告借
      款新台幣（下同）300萬元、1200萬元、100萬元、200 萬
      元及300萬元之連帶保證人，並立有借據及本票等為憑。
      嗣因丰妮公司及其他連帶保證人未依約還款付息，原告乃
      於80年8月13日向法院聲請對被告甲○○○所有如附表所
      示土地（下稱系爭土地）為假扣押強制執行，經鈞院以80
      年度民執全字第898號受理後，因先前鈞院80年度民執全
      字第835號債權人第一商業銀行員林分行已對系爭土地及
      其上被告乙○○所有建物執行假扣押在案，故鈞院將本案
      併前案假扣押執行。其後原告並向法院聲請對被告甲○○○等人核發支付命令及起訴請求返還借款，並分別取得支
      付命令確定、民事勝訴判決確定在案。
    (2)嗣因另案債權人第一商業銀行員林分行於85年12月30日向
      鈞院具狀撤銷80年度民執全字第835號假扣押執行，鈞院
      民事執行處發函台中縣豐原地政事務所（下稱豐原地政事
      務所），僅囑託辦理塗銷該案有關被告乙○○所有建物之
      查封登記，惟鈞院囑託查封函之主旨文意不清，致豐原地
      政事務所於86年1月28日誤將被告甲○○○所有之系爭土
      地併予塗銷查封登記。被告二人趁豐原地政事務所錯誤塗
      銷尚未更正前，迅即於86年3月11日由被告甲○○○以買
      賣為原因，將系爭土地移轉登記予被告乙○○。嗣鈞院民
      事執行處經原告通知後，立即於86年5月27日發函豐原地
      政事務所要求恢復系爭土地之查封登記，惟經豐原地政事
      務所回函告稱所有權人已移轉被告乙○○無法辦理恢復查
      封登記，鈞院民事執行處只好於86年6月12日再度發函囑
      託豐原地政事務所將已登記於被告乙○○名下之系爭土地
      恢復原查封登記。近因被告乙○○以其並非假扣押裁定之
      債務人為由，向鈞院聲請撤銷上開假扣押執行，經鈞院於
      94年6月6日裁定准許之，並於94年6月29日發函豐原地政
      事務所囑託塗銷系爭土地之查封登記。
    (3)被告二人趁鈞院及豐原地政事務所作業疏失未及更正之際
      ，迅於86年3月11日由被告甲○○○以「買賣」為原因，
      將系爭土地移轉登記予被告乙○○所有，渠等顯無實際買
      賣，而係通謀為避免原告追償而為之虛偽買賣。且經查被
      告乙○○為被告甲○○○之媳婦，二人共居一處，關係緊
      密，此亦足見被告甲○○○將系爭土地移轉登記予被告乙○○，顯係共同隱匿財產，是核被告二人所為買賣及移轉
      所有權之通謀虛偽意思表示，依民法第87條應屬無效，故
      原告依法自得請求確認被告二人間就系爭土地買賣關係不
      存在，並依侵權行為及代位行使物上請求權、不當得利及
      民法第113條回復原狀，請求權請求被告乙○○塗銷系爭
      土地所有權移轉登記。
  (二)備位之訴部分：
    設若被告二人能證明系爭土地之買賣關係，惟被告乙○○對
    被告甲○○○與原告間之保證關係，當知之甚稔，故被告二
    人亦屬明知其所為買賣系爭土地之行為將有害及原告之權利
    。原告依民法第244條規定，請求鈞院撤銷被告二人之買賣
    債權行為、移轉所有權之物權行為，並依民法第244條第4項
    、侵權行為、代為行使物上請求權及不當得利法律關係，請
    求被告乙○○塗銷系爭土地所有權移轉登記，回復原狀。
  (三)聲明：
    (1)先位聲明：如主文第一項、第二項所示。
    (2)備位聲明：
      被告乙○○與被告甲○○○間，就坐落如附表所示土地
        之買賣債權行為及移轉所有權之物權行為，應予撤銷。
      被告乙○○就如附表所示土地，於86年3月11日以買賣
        為原因所為之所有權移轉登記應予塗銷。
二、被告則以：
  (一)先位之訴：原告並未舉證被告二人就系爭土地買賣有通謀虛
    偽意思，僅以被告乙○○為被告甲○○○之媳婦，共同居出
    一處關係緊密，空口指述被告二人間之買賣及移轉所有權登
    記為通謀虛偽意思表示，難認已盡舉證責任。又被告甲○○○於80年4 月30日將系爭土地出售被告乙○○時，原告尚未
    以被告甲○○○為債務人取得支付命令或民事判決，亦未對
    系爭土地為假扣押執行。衡諸常情，被告甲○○○尚無避免
    原告追償而為虛偽買賣之必要，被告乙○○於買賣系爭土地
    之際尚無可能得知上情。又被告乙○○於79年初參加訴外人
    丙○○籌組之互助會，每會3萬元，被告乙○○為籌集購買
    系爭土地之價款，於80年3月5日以3000元標金標得會款，待
    會手丙○○交付會款80萬餘元時，被告乙○○便自會款中取
    出503,230元現金交予被告甲○○○，作為系爭土地買賣價
    金。從而被告二人顯係實際買賣而非出於通謀而為虛偽買賣
    。
  (二)備位之訴：被告甲○○○與原告間之保證關係，被告乙○○
    並不知情，且原告對被告甲○○○取得支付命令或確定判決
    之前，被告甲○○○早已將系爭土地出賣與被告乙○○，被
    告二人當無明知損害原告權利之情事。又原告於86年5月30
    日已知悉被告二人上開行為，竟遲於94年8月24日才提起撤
    銷訴訟，顯已逾1年之除斥期間。
  (三)聲明：原告之訴駁回。
三、本院進行爭點整理結果如下：
  (一)兩造不爭之事實：
    (1)原告對被告甲○○○有新台幣（下同）10,879,152元本金
      及其利息、違約金之債權。另原告對被告甲○○○有新台
      幣740,000元、1,496,651元、301,856元及其利息、違約
      金之債權，並曾向法院聲請發支付命令，經法院於80 年8
      月8日准予核發後，因債務人沒有提出異議，法院於80 年
      9月10日核發支付命令之確定證明書。
    (2)原告基於上開債權曾於80年8月13日向法院聲請對被告甲○○○所有系爭土地為假扣押執行，系爭土地因前經第一
      銀行假扣押在案，而併案假扣押執行。
    (3)85年12月30日第一銀行向法院撤回上開假扣押執行，經法
      院發函豐原地政事務所僅就債務人乙○○部分啟封，惟豐
      原地政事務所於86年1月28日誤將系爭土地一併啟封。
    (4)86年3月11日被告甲○○○將系爭土地以買賣為原因，辦
      理所有權移轉登記予被告乙○○。
    (5)86年5月27日法院發函豐原地政事務所恢復系爭土地之查
      封登記，惟豐原地政事務所函覆稱：土地所有人為乙○○
      ，而非債權人甲○○○，故無法辦理查封登記。
    (6)法院於86年6月12日函豐原地政事務所仍須先行辦理查封
      登記，豐原地政事務所乃於86年6月19日函覆法院已辦理
      查封登記。
    (7)被告乙○○日前向法院聲請撤銷假扣押查封，經法院於94
      年6月6日裁定准許，並於94年6月29日函請囑託塗銷查封
      登記。
    (8)被告甲○○○與被告乙○○為婆媳關係。
  (一)兩造爭執之事項：
    (1)被告間就系爭土地之買賣是否為通謀虛偽意思表示而無效
      ？
    (2)如上開買賣契約屬真正，原告有無得依民法第244條撤銷
      之理由？
四、得心證之理由：
  (一)原告主張：被告甲○○○擔任丰妮公司向原告借款之連帶保
    證人，原告因而對被告甲○○○有740,000元、1,496,651元
    、301,856元及其利息、違約金之債權，並曾向法院聲請發
    支付命令，經法院於80年8月8日准予核發後，因債務人沒有
    提出異議，法院於80年9月10日核發支付命令之確定證明書
    。又原告對被告甲○○○另有10,879,152元本金及其利息、
    違約金之債權，並經台灣彰化地方法院於86年10月1日民事
    判決確定等情，業為兩造所不爭，應堪採信，故原告為被告
    甲○○○之債權人，其起訴確認債務人即被告甲○○○與被
    告乙○○間就系爭土地之買賣關係不存在，即有確認利益，
    核先敘明。
  (二)被告乙○○雖主張：其於79年初參加訴外人丙○○籌組之互
    助會，每會3萬元，被告乙○○為籌集購買系爭土地之價款
    ，於80年3月5日以3000元標金標得會款，待會首丙○○交付
    會款80萬餘元時，被告乙○○便自會款中取出503,230元現
    金交予被告甲○○○，作為系爭土地買賣價金，故被告二人
    並非通謀而為虛偽買賣，並引證人丙○○之證詞為證云云。
    惟查：
  (1)被告甲○○○、乙○○、證人丙○○於本院隔離訊問時，被
    告甲○○○陳稱：伊有二個兒子都已分家，系爭土地想出賣
    ，被告乙○○是伊二媳婦，與伊共同居住於系爭土地上之房
    子，故詢問被告乙○○是否要買，被告乙○○想買並標會交
    付價款；系爭土地本來依照公告價格是要賣50幾萬元，後來
    想被告乙○○是自己人，給伊50萬元。被告乙○○在80年間
    先給伊50萬元，後來86年間登記完畢，乙○○說要給伊一些
    錢，好像要給幾千塊，伊就說不用了。當天伊收到錢，有一
    些分給伊先生，有一些伊放在我房間裡，伊大概拿了20 萬
    元，剩下的錢給伊先生，20萬伊都一直放在身邊，沒有拿去
    存，後來有去存，什麼時候伊不記得了等情。被告乙○○則
    陳稱：79年伊先生兄弟分家，伊住在系爭土地上之建物，婆
    婆即被告甲○○○問伊要不要買這塊地，伊就同意買下；伊
    以3000元標金標得會款80多萬元，在會首拿錢給伊那天，伊
    就拿給我婆婆，當天有會首、公公、婆婆和伊在場，大約是
    傍晚的時候，伊按照契約書上之金額拿給被告甲○○○約50
    萬3千多元；過戶後，因為已經全部付清了，伊就沒有再拿
    錢給被告甲○○○，給錢完後伊沒有查明有無辦完過戶等語
    。證人丙○○證稱：被告乙○○曾向伊稱要向婆婆購買房子
    想標會，大約79至80年左右，被告乙○○標以3000元得標，
    會款扣除被告乙○○另一會活會會款，約79萬多元；交付會
    款是在得標後三天左右，伊拿現金到被告乙○○家中交付給
    她，在現場伊有看被告乙○○拿錢給婆婆，金額多少伊不知
    道，被告二人有無簽約或價金多少伊都不清楚等語。
  (2)本院核之被告二人、證人丙○○前揭陳述、證詞，認為：
    被告二人對於系爭土地買賣價金究竟給付503,230元或50
      萬元及辦理過戶完畢後，被告乙○○有無另想交付價金餘
      款3千餘元予被告甲○○○等重要事項，陳述不一致而互
      有矛盾。
    被告乙○○若果真有購買系爭土地，並於80年3月間標得
      會款給付買賣價金，則其對於系爭土地何以遲至86年3月
      11 日才辦理所有權移轉登記完畢一節，竟然完全未予關
      注，亦不知詳情，顯有違交易常情。
    被告二人所約定之買賣價金50萬餘元，金額非小，一般人
      鮮少以現金直接交付，且被告二人為婆媳，被告乙○○陳
      稱其於會首丙○○交付會款之現場，當著外人即證人丙○○面前，旋即將買賣價金50萬餘元轉交給被告甲○○○云
      云，被告甲○○○陳稱其收取50萬元後，並未存入銀行，
      均放置在家中云云，均有違常情。
    被告乙○○既陳稱於證人丙○○在場時，將證人丙○○所
      交付之會款，拿取503,230元轉交予被告甲○○○，而證
      人丙○○雖證稱伊交付會款後，被告乙○○確實將錢交予
      被告甲○○○，但不知交付多少錢云云，本院認被告乙○○於證人丙○○面前將買賣價金交付予婆婆即被告甲○○○已有違常情，且其既係以現金交付買賣價金，於交付時
      被告二人豈會沒有談及金額多寡，被告甲○○○亦應會點
      收，故證人丙○○在場又豈會不知被告乙○○交付之金額
      ？足見證人丙○○前揭證詞，顯與常情不符，尚難採信。
    系爭土地之移轉登記係由被告二人於80年4月30日訂定公
      式之「土地建築改良物買賣所有權移轉契約書」，並於80
      年7月3日向地政機關申辦所有權移轉登記，並於同日繳交
      贈與稅共計2,129元等情，業有本院向豐原地政事務所調
      取之系爭土地申請辦理所有權移轉登記之土地登記申請書
      影本一份、土地建築改良物買賣所有權移轉契約書影本一
      份、贈與稅繳款書影本二份、贈與稅繳清證明書影本一份
      、贈與財產明細表影本一份附卷足稽。按二親等以內親屬
      間財產之買賣，以贈與論，應課徵贈與稅，但能提出已支
      付價款之確實證明，且該已支付之價款非由出賣人貸與或
      提供擔保向他人借得者，不在此限，遺產與贈與稅法第五
      條第六款定有明文。本件被告二人為二親等內之親屬，渠
      等就系爭土地之買賣，雖依上開法律規定以贈與論，然渠
      等若果真甫於80年3月間由被告乙○○標會給付買賣價金
      ，於80年7月間申辦所有權移轉登記時，相距不久，渠等
      提出已支付價款之確實證明，應非難事，詎渠等竟捨此而
      不為，逕予繳交贈與稅，更足佐證渠等於本院主張有上開
      買賣價金給付之情應屬子虛不實。
    被告二人所簽訂之上開公式買賣契約書有關價款方式交付
      方式記載：「登記完畢一次付清」，惟上開契約書係被告
      二人於80年4月30日所簽訂，依被告二人前揭陳述買賣價
      金早在80年3月間已交付完畢，則被告二人豈會未將買賣
      價金早已交付完畢一節告知代書，反而於上開契約書內為
      上開尚未交付價金之記載？由此益徵被告二人於本院主張
      於80年3月間給付系爭土地買賣價金一節，應非真實。
  (3)綜上所述，本院認被告二人前揭陳述、證詞，如前所述，或
    顯有矛盾，或有違常情，均不足採信；證人丙○○之證詞，
    有違常情，且不足推認被告二人間確實有買賣價金之交付，
    從而被告二人主張渠等就系爭土地確實有交付買賣價金一節
    ，即乏證據證明，礙難採信。本院參酌上情，復審之被告二
    人趁本院民事執行處與豐原地政事務所前揭囑託塗銷查封錯
    誤之際，迅速辦理所有權移轉登記完畢，於本院民事執行處
    發文函請豐原地政事務所再度查封已移轉登記為被告乙○○
    名下之系爭土地後，時隔多年，被告乙○○均未循訴訟途徑
    爭執等情，故認原告主張被告二人就系爭土地所為之買賣契
    約及所有權移轉登記行為均屬基於通謀虛偽意思而為不實，
    應堪採信。
  (三)按表意人與相對人通謀而為虛偽意思表示者，其意思表示無
    效。民法第八十七條第一項前段定有明文。本件被告二人就
    系爭土地間，並無買賣關係等情，已如前述，則被告二人間
    ，顯無基於買賣原因而移轉系爭不動產所有權之真意，應甚
    明確，則被告二人就系爭土地所為物權行為，亦顯屬通謀而
    為虛偽意思表示，參酌前開民法第八十七條第一項之規定，
    其物權行為之意思表示亦應為無效。被告乙○○雖登記為系
    爭土地之所有權人，惟因物權行為無效，而無法取得系爭不
    動產之所有權，即非所有權人。
  (四)按債務人怠於行使利其權利時，債權人因保全債權，得以自
    己名義，行使其權利，該權利非於債務人負遲延責任時，不
    得行使，民法第242條前段、第243前段分別定有明文。本件
    被告二人就系爭土地買賣之債權行為及移轉所有權之物權行
    為因通謀虛偽意思表示而自始當然無效，被告甲○○○本得
    訴請被告乙○○塗銷系爭土地之所有權移轉登記而回復至被
    告甲○○○名下，惟被告甲○○○並未行使，顯有怠於行使
    權利之情事；再者，被告甲○○○目前尚積欠原告前揭債務
    尚未清償，已如前述，則原告為保全債權，自得代位被告甲○○○訴請被告乙○○塗銷如主文第二項所示之所有權移轉
    登記，回復至被告甲○○○名下。從而本件原告主張被告二
    人就系爭土地買賣之債權行為及物權行為均因通謀虛偽意思
    表示而無效，並據以請求確認被告二人就系爭土地之買賣關
    係不存在，且代位而訴請被告乙○○應將被告二人間於86年
    3月11日就系爭土地以買賣為為原因之所有權移轉登記予以
    塗銷，而回復為被告甲○○○所有，為有理由，應予准許。
五、本件原告先位之訴既經本院審認為有理由，本院對於預備之
    訴，自無審理之必要。又本件事證已甚明確，兩造其餘攻擊
    防禦方法，經審酌結果，核與本判決之結論均無影響，爰不
    以一一論述，併予敘明。
六、據上論結，本件原告之訴為有理由，依民事訴訟法第78條、
    第85條第1項前段，判決如主文。
中　　華　　民　　國　　94　　年　　11　　月　　14　　日
                  民事第三庭    法  官  陳毓秀
正本係照原本作成。
如對本判決上訴，須於判決送達後20日內向本院提出上訴狀。
中　　華　　民　　國　　94　　年　　11　　月　　14　　日
                                書記官
附表：
┌─┬──────────────────────────────────┐
│編│　　  土　　　地　　　坐　　　落　  　　                            │                        │
│　├───┬────┬────┬───┬──┬────────┬────┤
│號│縣　市│鄉鎮市區○ 　段　 │地  號│地目│面積（平方公尺）│權利範圍│
├─┼───┼────┼────┼───┼──┼────────┼────┤
│一│臺中縣│潭子鄉  │  潭陽  │ 606  │建  │   77.42        │        │
└─┴───┴────┴────┴───┴──┴────────┴────┘
